臺灣宜蘭地方法院刑事判決　　　　　　　 93年度易字第441號
公　訴　人　臺灣宜蘭地方法院檢察署檢察官
被　　　告　甲○○
選任辯護人　吳振東律師
被　　　告　乙○○
選任辯護人　李秋銘律師
　　　　　　黃金亮律師
上列被告因竊盜等案件，經檢察官提起公訴（92年度偵字第1279
、2352、2807號），本院判決如下：
    主  文
甲○○共同連續竊盜，處有期徒刑伍月，如易科罰金以參佰元折
算壹日。
甲○○被訴故買贓物部分無罪。
乙○○無罪。
    事  實
一、甲○○係鈞維股份有限公司（以下簡稱鈞維公司）之總經理
    ，並為公司實際負責人，因鈞維公司於民國89年間亟需砂石
    原料，當時任職鈞維公司擔任該公司宜蘭地區現場負責人之
    乙○○（業經判決確定）遂於89年4月間起，在鈞維公司於
    89年3月27日向丙○○、白輝、戊○○所承租之坐落宜蘭
    縣員山鄉○○段再連小段39、39之2、39之3、39之4等地號
    之土地上，僱用不知情之挖土機人員，挖掘土石（上述土地
    遭挖掘成池，造成地政人員無法測量其深度及估算挖掘之數
    量），迨89年6、7月間甲○○知悉此事，竟基於意圖為自己
    及第三人不法所有之概括犯意，並與乙○○有犯意聯絡，應
    允由乙○○自上開土地盜取土石以供鈞維公司使用，甲○○
    及乙○○遂連續盜取上開土地之土石至90年7月為止，嗣乙○○於90年9月10日為警查獲，而甲○○則於法務部調查局
    宜蘭縣調查站調查其涉犯貪污治罪條例一案（涉犯貪污罪部
    分業經不起訴處分）時發現查獲。
二、案經臺灣宜蘭地方法院檢察署檢察官自動檢舉偵查起訴。
    理  由
壹、證據能力方面：
一、按憲法第16條保障人民之訴訟權，就刑事被告而言，包含其
    在訴訟上應享有充分之防禦權。刑事被告詰問證人之權利，
    即屬該等權利之一，且屬憲法第8條第1項規定「非由法院依
    法定程序不得審問處罰」之正當法律程序所保障之權利。為
    確保被告對證人之詰問權，證人於審判中，應依法定程序，
    到場具結陳述，並接受被告之詰問，其陳述始得作為認定被
    告犯罪事實之判斷依據。刑事審判上之共同被告，係為訴訟
    經濟等原因，由檢察官合併起訴，或由法院合併審判所形成
    ，其間各別被告及犯罪事實仍獨立存在。故共同被告對其他
    共同被告之案件而言，為被告以外之第三人，本質上屬於證
    人，自不能因案件合併關係而影響其他共同被告原享有之上
    開憲法上權利。是對其他共同被告案件之審判而言，未使該
    共同被告立於證人之地位而為陳述，逕以其依共同被告身分
    所為陳述採為不利於其他共同被告之證據，乃否定共同被告
    於其他共同被告案件之證人適格，排除人證之法定調查程序
    ，已不當剝奪其他共同被告對該實具證人適格之共同被告詰
    問之權利，此有大法官會議93年7月23日釋字第582號解釋可
    資參照，復依大法官會議94年3月30日釋字第592號解釋文意
    旨，於前開釋字第582號解釋公布前，已繫屬於各級法院之
    刑事案件，該號解釋之適用乃針對個案事實涉及共同被告之
    陳述，作為其他共同被告論罪之證據之情形，是本件就被告
    甲○○而言，證人乙○○於92年7月8日偵查中所言，係以被
    告身分接受檢察官訊問，未經合法具結，排除人證之法定調
    查程序，應認無證據能力。
二、就被告甲○○而言，證人乙○○於調查局調查時之陳述及就
    被告乙○○而言，證人甲○○於調查局調查時之陳述，屬於
    被告以外之人，於審判外之陳述，且未經當事人同意作為證
    據使用，檢察官復未舉證證明渠等於警詢中之證述，有較可
    信之特別情況，故渠等於警詢中之陳述，應無證據能力。
貳、實體方面：
一、有罪部分：
（一）認定犯罪事實所憑之證據及理由：
      訊據被告甲○○矢口否認有何竊盜犯行，辯稱：鈞維公司
      向白輝等人承租同上小段39、39之2、39之3、39之4地
      號土地，係作為鈞維公司宜來砂石場之砂石堆置場。因伊
      平日負責鈞維公司對外之事務及該公司與關係企業間之財
      務往來，宜來砂石場之業務均委由乙○○負責處理。乙○○未經伊同意，擅自在上開土地上採取土石，遭警查獲。
      伊迫不得已經向白輝等人洽商買受上開土地，事後改以
      約新臺幣（下同）500萬元作為賠償金額，並終止租賃契
      約，是乙○○竊取上開土地之土石，伊並不知情云云。惟
      查：
    (1)證人乙○○於89年4月間起至90年7月為止，連續在鈞維公
      司於89年3月27日向丙○○、白輝、戊○○所承租之坐
      落上開土地上，僱用不知情之挖土機人員，未經前揭地主
      之同意，挖掘土石，嗣乙○○於90年9月10日為警查獲等
      情，除據證人乙○○於另案即本院91年度易字第555號一
      案中自白，且於本院審理時供證不諱外，並核與被害人丙○○、白輝、戊○○於該案指訴證人乙○○任意挖掘其
      所有土地之土石等情相符，並有附於該案卷內之土地登記
      謄本、土地租賃契約書、申請書、協議書等可參。而宜蘭
      縣警察局於90年9月10日會同宜蘭縣政府前往上揭土地會
      勘，發現該地已遭挖掘成池，有污水在其中，造成無法測
      量其深度及估算挖掘之數量等情，此亦有90年10月11日九
      十府地三字第111611號函附於該案卷宗可資查考。此外，
      並有現場照片數紙可證，是證人乙○○確有盜採白輝等
      人之上開土地應可認定。
    (2)證人乙○○於本院審理時證稱：「（問：挖取白輝砂石
      之事在事件爆發前甲○○是否知悉？）挖取的時候不知情
      ，事後才知道。」、「（問：你挖取白輝的砂石挖了多
      久事情才爆發？甲○○才出面處理？）挖了約一、二個月
      事情爆發，地主來找我才告訴甲○○。」、「（問：為何
      挖取白輝的砂石？）當時公司缺料。」「（問：【提示
      九十二年偵字第一二七九號卷第二二四頁】偵查中陳述甲○○應該事後知情，八十九年七月第一次知道我盜採砂石
      的事情他也有叫我不要挖但我跟他說公司已經沒有砂石，
      不挖的話公司運作會有困難，後來他有跟我說儘量不要挖
      有何意見？）應該差不多是這樣。」等語（參見本院卷第
      230、232、233頁），參以前揭證人乙○○係於89年4月間
      即開始盜採前開土地之土石，可見被告甲○○約於89年6
      、7月間即已知悉乙○○盜採前開土地之土石乙事。
    (3)核證人乙○○盜採前開土地之土地自被告甲○○於89年6
      、7月間知悉此事迨至90年7月，連續盜採期間長達1年，
      且自上揭另案中白輝與鈞維公司所簽訂之協議書及現場
      照片以觀（參見該案警詢卷），證人乙○○至少開挖達5
      米深，面積則約1200坪，面積之大，深度之深，已成壯觀
      之凹谷及積水潭，採取土石之數量甚鉅，而鈞維公司所屬
      之宜來砂石廠緊鄰前開土地，並以作為宜來砂石廠堆置土
      石之用，被告甲○○只消於至宜來砂石廠視察業務時一望
      即可得知，而被告甲○○亦自承會至宜來砂石廠視察業務
      或商討公司事務（如調查站92年8月28日宜肅字第0925580
      7600號卷第2頁），則被告甲○○實難諉稱不知情。是被
      告甲○○既於89年6、7月間即知悉乙○○盜採前開土地之
      土石，而乙○○猶能於宜來砂石廠繼續大規模盜採土石持
      續達1年之久，可徵被告甲○○應於知悉此事後亦已同意
      證人乙○○繼續盜採前開土地之土石以提供土石原料予鈞
      維公司。
    (4)至於被告甲○○辯稱，乙○○未經伊同意，擅自在上開土
      地上採取土石，遭警查獲而事情爆發，伊事後以約500萬
      元作為賠償金額云云。惟考，被害人白輝等人於90年10
      月22日尚書立1份協議書予宜蘭縣政府，陳明前開土地現
      場並未改善，且有再擴大採石之情等語（參見該案警詢卷
      ）。足信被告甲○○所稱與被害人白輝等人以約500萬
      元作為賠償金額，乃係遭警查獲後與被害人商議賠償事宜
      後之結果，尚難因此推認被告甲○○係屬不知情。
    (5)綜上，被告甲○○所辯顯係卸責之詞，不足採信。被告甲○○此部分之犯行，事證明確，堪以認定，應依法論科。
（二）論罪科刑之理由：
      按土地內之砂土在未與土地分離前，故為土地之部分，非
      單獨之動產，惟如經人挖取而與土地分離，則已脫離土地
      而成為單獨之動產，得為單獨之使用、收益、管理、處分
      。是核被告甲○○為自己及鈞維公司之不法所有，自前開
      土地盜挖土石供鈞維公司使用，其所為係犯刑法第320條
      第1項之竊盜罪。公訴人認被告甲○○係與乙○○及丁○○共犯刑法第321條第1項第4款結夥三人之竊盜罪，惟證
      人丁○○涉犯盜採土石之部分係在附表編號4及7土地上（
      詳如後述），且檢察官於證人丁○○涉嫌竊盜之93年度偵
      字第2494號併辦意旨書亦未認定有盜採此部分即丙○○、
      白輝、戊○○所有坐落宜蘭縣員山鄉○○段再連小段39
      、39之2、39之3、39之4等地號土地之土石，此有臺灣高
      等法院93年度上易字第1461號判決可資參照，是檢察官所
      認尚有誤會，應予變更起訴之法條。被告甲○○與乙○○
      間，具有犯意聯絡及行為分擔，應論以共同正犯。被告甲○○多次犯行時間緊接，所犯構成要件相同，顯基於概括
      犯意為之，為連續犯，應依法以一罪論，並加重其刑。爰
      審酌被告甲○○意圖為鈞維公司及自己不法所有而竊取土
      石之犯罪動機、目的、手段、對被害人造成之損害、惟被
      害人白輝等人表明乙○○已回填而不予追究（參見本院
      91年度易字第555號卷第23頁），及犯後否認犯行等一切
      情狀，量處如主文所示之刑，併諭知易科罰金之折算標準
      。
貳、被告甲○○被訴違反區域計畫法部分：
一、公訴意旨又以：被告甲○○自92年間某日起，即與乙○○、
    丁○○及林哲淵基於共同盜採砂石之概括犯意，假藉整地及
    其他名義，陸續盜採坐落於宜蘭縣員山鄉○○段再連小段第
    39、39之2、42之1、42之2、42之3、42之4、42之6、26、27
    、30、38、42之5、44之1、44之2等地號土地之砂石，因認
    被告甲○○涉嫌違反區域計畫法第22條之罪云云。
二、按刑法之處罰，係以自然人為原則，處罰法人則屬例外，故
    如基於刑事政策考量，有處罰公司負責人之必要，而將法人
    之刑事責任，轉嫁至公司負責人，即所謂「代罰」性質，則
    須有特別規定始可。查區域計畫法第22條並未如就業服務法
    等行政刑法，對法人之犯罪亦加以處罰，是該條處罰之對象
    ，自係為違反區域計畫法使用土地之實際行為人，即違反管
    制使用土地之自然人。且該條罰則之成立，係以行為人經主
    管機關「限期」令其變更使用或拆除建築物恢復原狀，而未
    於期限內為之者，為該罪之犯罪構成要件，茍主管機關命令
    回復原狀之受通知人為公司法人，則無從以該行政處分業已
    通知公司法人，即令公司負責人「代罰」，其行政處分之通
    知，仍須以該自然人為通知對象，始得令其負刑事責任。
三、經查，公訴人認被告甲○○涉嫌違反區域計畫法第22條之罪
    ，無非以卷附宜蘭縣政府裁處之13份處分書為據。然依該13
    份處分書之記載，限期恢復原狀之受通知人暨行政處分之相
    對人分別為鈞維公司、宜來建材股份有限公司（以下簡稱宜
    來公司）、乙○○、林武男及李耀忠，無一為被告甲○○，
    其中對宜來公司、乙○○、李耀忠為限期恢復原狀之通知，
    於被告甲○○自不生效力，始屬當然。至通知鈞維公司限期
    恢復原狀之處分書部分，因該行政處分送達對象為法人即鈞
    維公司，而非自然人，依前開說明，被告甲○○雖為鈞維公
    司實際負責人，因鈞維公司與被告甲○○二者，於法律上為
    不同之人格主體，被告甲○○既未受主管機關限期通知恢復
    土地原狀，自與區域計畫法第22條之構成要件未符。至本件
    宜蘭縣政府如認被告甲○○有違反區域計畫法第15條第1項
    規定之情事，自得另對被告甲○○為限期恢復土地原狀之處
    分，待被告甲○○未於期限內為之，始追訴其刑事責任，併
    予敘明。
四、綜上，被告甲○○並無違反規定不依限恢復原狀之情事，即
    與區域計畫法第22條之罪之犯罪構成要件不相符合，不能繩
    以該罪，此部分應為被告甲○○無罪之諭知，惟公訴人認被
    告甲○○此部分之犯行，與前揭有罪部分有裁判上一罪之關
    係，爰不另為無罪之諭知。
參、被告甲○○被訴竊取附表編號1至6所示土地土石部分：
一、公訴意旨復以：被告甲○○與乙○○、林哲淵共同基於盜採
    砂石之概括犯意，自89年間某日起至91年初止，陸續盜採附
    表編號1至6所示地號土地之土石，因認被告甲○○另涉有刑
    法第321條第1項第4款之加重竊盜罪嫌。
二、經查：
（一）按刑法之竊盜罪，係以意圖為自己或第三人不法之所有，
      未經他人之同意，將他人所有或實力支配下之不動產，移
      轉為自己實力支配下為其成立要件。本件附表編號4之土
      地，係鈞維公司借用李耀忠、乙○○及林武男名義向國產
      實業建設股份有限公司（以下簡稱國產公司）於90年7月
      18日所購得，嗣於90年9月28日完成點交，此經證人林武
      男、李耀忠於調查站調查時陳述甚明，並有土地買賣契約
      書、土地點交證明書及鈞維公司簽發支付國產實業公司之
      支票影本在卷可稽，據此以觀，上開土地係鈞維公司信託
      登記與李耀忠等人所有，是可認附表編號4之土地，於90
      年9月28日點交後鈞維公司對上述土地即有實際支配使用
      之權，被告甲○○擔任鈞維公司之負責人，其在自己公司
      所有之土地上採取砂石，自與刑法上竊盜罪之犯罪構成要
      件不盡相符。至於90年9月28日點交前，依證人乙○○於
      本院審理時證稱，伊係於交付土地後，因土地不平先以南
      澳溪砂石填平，大約1個月多後，再將填平之砂石挖取等
      語（參見本院卷第231頁）。可徵挖取土石之時間係在土
      地點交後，則於前開土地點交前即無證據可以證明被告甲○○確有與乙○○共同採取前開土地之行為，公訴人亦未
      提出被告甲○○未得地主國產公司同意之證據。職是，不
      能證明被告甲○○此部分有竊盜之犯行。
（二）復以，附表編號1所示土地為石天然等人所有；編號3所示
      土地則為宜來公司所有，此有上開土地之土地登記謄本在
      卷可稽（參見調查站宜肅字第09255809100號移送卷第178
      、194頁），除證人乙○○於本院審理時證稱，並無盜採
      上開土地之土石等語（參見本院卷第234頁），公訴人亦
      未舉證證明被告甲○○確有採取前開土地之土石，且公訴
      人未提出被告甲○○未得前揭土地所有人同意之證據，是
      亦不能證明被告甲○○此部分有竊盜之犯行。
（三）又查，附表編號5所示之土地為白輝等人所有，有土地
      登記謄本在卷可稽（參見同前卷第196、197頁），查證人
      乙○○於本院審理時證稱，並無盜採上開土地之土石等語
      （參見本院卷第233頁），公訴人亦未舉證證明被告甲○○確有與乙○○共同採取前開土地之土石，是亦不能證明
      被告甲○○此部分有竊盜之犯行。
（四）再者，附表編號2所示之土地為葉英傑等人所有，有土地
      登記謄本在卷可稽（參見調查站宜肅字第09255809100號
      移送卷第180、188頁），而證人丁○○與葉明傑就該上開
      地號土地簽訂整地委託書等情，此有90年12月31日整地委
      託書在卷可稽（參見92年度他字第36號第11頁），縱令證
      人丁○○有採取前揭土地土石之行為，甚至被告甲○○知
      悉丁○○提供予砂石原料來自上開土地，然公訴人並未舉
      證證明被告甲○○知悉丁○○未曾經地主同意而採取，並
      進而與丁○○有竊盜之犯意聯絡，是亦不能證明被告甲○○此部分有竊盜之犯行。
（五）另查，附表編號8所示蘭陽溪左岸河川行水區4筆國有未登
      錄土地固有遭不詳之人盜採砂石，有卷附宜蘭縣政府92年
      4月2日府地三字第0920038609號函所附之土地複丈成果圖
      及戶地測量光線法觀測手簿所載遭盜採土地面積、深度情
      形（參見92年度偵字第2807號卷第44頁以下），則查獲而
      知悉盜採之時間已在92年，故尚難認公訴人所指丁○○於
      89年間至91年間採取土石之行為有關聯性，證人丁○○於
      本院審理時亦否認有盜採該河川行水區之土石（參見本院
      卷第160頁）。就此部分復無其他積極證據足資證明該河
      川行水區內土地係自89年間某日起至91年初止遭證人丁○○盜採，則被告甲○○自無從與證人丁○○間有竊盜之犯
      意聯絡。
（六）綜上，被告甲○○並無盜採附表編號1至6土地之土石，此
      部分應為被告甲○○無罪之諭知，惟公訴人認被告甲○○
      此部分之犯行，與前揭有罪部分有裁判上一罪之關係，爰
      不另為無罪之諭知。
肆、被告甲○○、乙○○被訴故買贓物部分：
一、公訴意旨另以：被告甲○○、乙○○均明知丁○○所提供之
    砂石係盜採附表編號7、8土地之所得，屬於來源不明之贓物
    ，竟仍予買受提供鈞維公司宜來砂石廠加工牟利。因認被告
    甲○○及乙○○係涉犯故買贓物之罪等語。
二、訊據被告甲○○、乙○○均堅詞否認有何故買贓物之犯行，
    均辯稱：伊等向丁○○受買受土石，並非贓物。且縱認屬於
    贓物，伊等亦不知所買受者係屬贓物等語。
三、經查：
（一）附表編號7土地係葉明傑、葉英傑等人所有，而證人丁○○與葉明傑就該上開地號土地簽訂整地契約書等情，有土
      地登記謄本、整地委託書在卷足佐。由上開各情以觀，證
      人丁○○與葉英傑等人是否係為規避法令限制，而以整地
      為名行挖取土石供給鈞維公司販賣之實，自極有可能，似
      此情形，其所為縱使係規避或違反其他法令對於採取土石
      之限制，係經由地主之同意而為，自與刑法上竊盜罪之犯
      罪構成要件不盡相符。況證人葉明仁於另案即臺灣高等法
      院93年度上易字第1461號之第一審審理時明確證稱其父葉
      明傑所有上開土地並無被他人盜採砂石等語在卷，此有該
      案刑事判決書1份附卷可稽，更足認證人丁○○並無竊取
      該土地砂石之犯行，則即難認被告甲○○、乙○○自丁○○所買受之土石係屬贓物。
（二）再查，附表編號2國有土地固有遭不詳之人盜採砂石，有
      法務部調查局宜蘭縣調查站辦理「員山鄉○○段再連小段
      二十六地號等河川行水區內用地」遭盜採會勘紀錄及土地
      面積計算表、盜採數量圖表在卷可考（參見調查站92年8
      月28日宜肅字第09255807600號移送卷第7頁以下），惟證
      人丁○○於本院審理時證稱並未盜採該河川行水區砂石之
      行為等語（參見本院卷第160頁），就此部分復無其他積
      極證據足資證明該河川行水區內土地係遭證人丁○○盜採
      ，足認證人丁○○並無竊取該土地砂石之犯行，則即難認
      被告甲○○、乙○○自丁○○所買受之土石係屬贓物。
（三）綜上，核被告甲○○、乙○○向丁○○買受土石之行為，
      顯與故買贓物罪之構成要件有間，此部分應屬犯罪不能證
      明，渠均應為無罪之諭知。
據上論斷，應依刑事訴訟法第299條第1項前段、第301條第1項、
第300條，刑法第320條第1項、第28條，第56條，第41條第1項前
段，罰金罰鍰提高標準條例第1條前段、第2條，判決如主文。
本案經檢察官陳嘉瑜到庭執行職務
中　　華　　民　　國　　94　　年　　11　　月　　15　　日
                  刑事第四庭  審判長法  官　林惠玲
                                    法  官  劉家祥
                                    法  官  郭淑珍
以上正本證明與原本無異
如不服本判決，應於判決送達後10日內，向本院提出上訴狀。（
需附繕本）
                                    書記官  林秀麗
中　　華　　民　　國　　94　　年　　11　　月　　16　　日
附錄法條：
刑法第320條第1項
意圖為自己或第3人不法之所有，而竊取他人之動產者，為竊盜
罪，處5年以下有期徒刑、拘役或500元以下罰金。
附表：
┌──┬────────────┬──────┬─────┐
│編號│土地地號（宜蘭縣員山鄉）│土地所有人  │備註      │
├──┼────────────┼──────┼─────┤
│1   │粗坑段再連小段26地號    │石天然等    │          │
├──┼────────────┼──────┼─────┤
│2   │同上小段27、30地號      │葉英傑等    │          │
├──┼────────────┼──────┼─────┤
│3   │同上小段38地號          │宜來公司    │          │
├──┼────────────┼──────┼─────┤
│4   │同上小段42之1、之2、之3 │鈞維公司    │          │
│    │、之4、之5、之6、之7、43│            │          │
│    │之3、之4                │            │          │
├──┼────────────┼──────┼─────┤
│5   │同小段44之1、44之2      │白輝      │          │
├──┼────────────┼──────┼─────┤
│6   │蘭陽溪左岸河川行水區4筆 │國有        │          │
│    │未登錄地                │            │          │
├──┼────────────┼──────┼─────┤
│7   │粗坑段再連小段25、25之3 │葉英傑、葉明│          │
│    │、32                    │仁等        │          │
├──┼────────────┼──────┼─────┤
│8   │上揭土地旁2筆未登錄土地 │國有        │          │
└──┴────────────┴──────┴─────┘
